【裁判字號】    98,消債更,41
【裁判日期】    980617
【裁判案由】    更生事件
【裁判全文】
臺灣臺南地方法院民事裁定            98年度消債更字第41號
聲  請  人
即  債務人  甲○○
上列當事人依消費者債務清理條例，聲請更生事件，本院裁定如
下：
    主  文
債務人甲○○自民國九十八年六月十七日下午五時起開始更生程
序，並命司法事務官進行本件更生程序。
    理  由
一、按債務人不能清償債務或有不能清償之虞，且無擔保或無優
    先權之債務總額未逾新臺幣（下同） 1,200萬元者，於法院
    裁定開始清算程序或宣告破產前，得向法院聲請更生。法院
    開始更生程序之裁定，應載明其年、月、日、時，並即時發
    生效力，消費者債務清理條例（下稱消債條例）第3條、第
    42 條第1項、第45條第1項定有明文。又按債務人對於金融
    機構因消費借貸、自用住宅借款、信用卡或現金卡契約而負
    債務，在聲請更生或清算前，應提出債權人清冊，以書面向
    最大債權金融機構請求協商債務清償方案，並表明共同協商
    之意旨。債務人與金融機構協商成立者，不得聲請更生或清
    算，但因不可歸責於己之事由，致履行顯有重大困難者，不
    在此限。本條例施行前，債務人依金融主管機關協調成立之
    中華民國銀行公會會員，辦理消費金融案件無擔保債務協商
    機制與金融機構成立之協商，準用前項之規定，消債條例第
    151條第1、5、6項亦有明文規定。
二、聲請意旨略以：聲請人即債務人甲○○雖曾依照中華民國銀
    行公會會員辦理消費金融案件無擔保債務協商機制，於民國
    （下同）95年11月29日與債權人國泰世華商業銀行等12家銀
    行協商成立，並約定每月應還款金額為新臺幣19,371元，當
    時債務人任職於臺南市勞工育樂中心擔任臨時技工，每月收
    入約為17,000元，然債務人於協商時收入即不足以負擔該還
    款條件，因銀行疲勞催收，迫於無奈始接受上開協商條件，
    債務人為了繳納協商款，每個月都必須向身邊的親友借錢，
    才足以同時支付協商及生活基本支出，直到97年1月因大環
    境不景氣，親友本身經濟狀況惡化，亦無法再為支援，終至
    無力清償而毀諾。以債務人目前之每月薪資尚不足以支付每
    月19,371元之協商款，更何況債務人尚需負擔個人必要生活
    費用之支出，已無法依協商條件清償，債務人實有不可歸責
    於己致履行顯有重大困難之事由，而債務人之無擔保或無優
    先權之債務總額未逾1,200萬元，復未經法院裁定開始清算
    程序或宣告破產，為此依消債條例提出本件更生之聲請等語
    。
三、經查：
（一）債務人於本件更生聲請前，曾於95年11月29日依金融主管
      機關協調成立之中華民國銀行公會會員辦理消費金融案件
      無擔保債務協商機制與國泰世華商業銀行等金融機構成立
      協商，自95年12月份起，分120期，利率百分之3，每月
      19,371元分期償還等情，有債務人提出之協議書、無擔保
      債務還款計劃在卷可憑，堪信為真實。
（二）債務人主張其任職於臺南市勞工育樂中心擔任臨時技工，
      每月收入約為17,000元，業據其提出95、96年度財政部臺
      北市國稅局綜合所得稅各類所得資料清單為證。另債務人
      名下雖有坐落於臺南縣永康市○○段794地號土地及其上
      之建物（門牌號碼：原為臺南縣永康市○○路195巷130弄
      10號，嗣因整編改為臺南縣永康市○○里○鄰○○○路42號
      ）各1筆，然上開不動產係債務人於64年11月18日因買賣
      而取得，嗣於65年1月5日登記為債務人所有，此有債務人
      提出之土地及建物謄本各1紙附卷可參，債務人並表示上
      開不動產係於64年間以約22萬4千元購入，另上開不動產
      目前之價值約為873,644元，此有本院依職權調閱債務人
      之稅務電子閘門財產所得調件明細表附卷可考。惟債務人
      於85年間為其子何子平擔任借款連帶保證人，而何子平未
      依約清償貸款（迄94年10月24日止，尚欠本金123萬9千餘
      元暨利息、違約金），故債務人所有之上開不動產早於95
      年4月7日經債權人南山人壽股份有限公司向本院聲請假扣
      押並經准許在案，此亦經本院依職權調閱本院95年度執全
      字第1312號假扣押執行卷核閱無訛，則債務人於95年11月
      協商成立後，並無法處分上開不動產以清償其所負之無擔
      保債務。是以，債務人名下雖有上開不動產，然其目前價
      值僅約87萬餘元，且因早於協商前已被債權人南山人壽股
      份有限公司聲請假扣押在案，故不得謂債務人未主動處分
      其不動產而有可歸責於己之事由。
（三）債務人聲請本件更生時，其財產除前揭薪資收入，名下有
      坐落於臺南縣永康市○○段794地號土地及其上之建物各1
      筆之不動產，但其債務總金額已達1,870,948元之事實，
      有財團法人金融聯合徵信中心之當事人綜合信用報告書、
      財政部國稅局綜合所得稅各類所得資料清單、財產歸屬資
      料清單、土地及建物謄本各1紙等文件附卷可憑，並經本
      院依職權調取債務人之稅務電子閘門財產所得調件明細表
      附卷可參。故債務人主張，其有不能清償債務，且其無擔
      保或無優先權之債務總額亦未逾1,200萬元之事實為真。
（四）本院參照內政部公佈之臺灣省98年每月每人最低生活費係
      9,829元計算債務人每月之必要生活費用，而以債務人目
      前每月薪資約20,374元（以本院以稅務電子閘門查詢之97
      年度綜合所得稅各類所得資料清單年所得250,493元扣除
      其扣繳稅額6,000元平均計算，計算式：244,493÷12=20,
      374，小數點以下四捨五入計算），扣除其每月最低生活
      費用9,829元，僅餘約10,545元，已不足以支付其每月19,
      371元之協商款。另考量債務人現年已62歲（36年3月8日
      出生），所從事者又係需要體力之工作，且其平均月收入
      約僅2萬元，又按勞工非有下列情形之一者，雇主不得強
      制其退休：一、年滿65歲者，勞動基準法第54條第1項第1
      款定有明文。依該法條之反面解釋，勞工年滿65歲者，雇
      主即得強制其退休。是以，債務人現年已62歲，至多僅能
      再工作3年，即達強制退休年齡。若按原協商條件債務人
      須履行120期（即10年之期間），扣除債務人原已履行13
      期，則債務人至少尚須按協商內容履行長達約9年之期間
      ，以債務人目前每月僅約2萬元之收入及上開不動產之價
      值僅約87餘萬元（上開不動產業於債務人協商前，因債權
      人南山人壽股份有限公司向本院聲請假扣押在案，則債務
      人於協商後並無法處分上開不動產以清償其部分之無擔保
      債務），故應足認債務人有不能清償之情事。如債務人向
      其他人借貸來償還對債權銀行之協商債務，僅是債務人將
      債權銀行之債務轉對其他人，無法謀求債務人得因履行協
      商條件，使其債務獲得解決而有更生之機會，若係依賴其
      他親友贈與金錢，其終非經常性之所得，自無從期其藉此
      而得繼續履行協商條件，況債務人與債權銀行成立協商，
      常係因其為債務人，在協商中已居於弱勢地位，為求能因
      協商而獲得較佳之清償條件，而不得不基於債權銀行之要
      求與之成立協商，然債務人每月之薪資收入既較協商條件
      每月應履行之金額為低，顯不能期待其能依協商條件為履
      行，故債務人主張有不可歸責於己之事由，致履行上開協
      議顯有重大困難，堪予採信。
（五）債務人前未曾經法院宣告清算程序或宣告破產，亦未曾依
      消費者債務清理條例或破產法之規定而受刑之宣告等情，
      亦有本院民事紀錄科查詢表、臺灣高等法院被告前案紀錄
      表在卷可憑。
四、綜上所述，債務人僅係一般消費者，並未從事營業，其已達
    不能清償債務或有不能清償之虞之程度，其中無擔保或無優
    先權之債務，在1,200萬元以下，之前雖與各債權銀行達成
    協議，但因不可歸責於己之事由，致履行上開協議顯有重大
    困難，且未經法院裁定開始清算程序或宣告破產，又查無消
    債條例第6條第3項、第8條或第46條各款所定駁回更生聲請
    之事由存在，則債務人聲請更生，應屬有據，爰裁定如主文
    。
中    華    民    國    98    年    6     月    17    日
              民事第二庭      法  官  林念祖
上為正本係照原本作成。
本裁定不得抗告。
本裁定已於98年6月17日下午5時公告。
中    華    民    國    98    年    6     月    17    日
                              書記官  陳南山


司法院資訊處製作；財團法人民間司法改革基金會備份。
